【裁判字號】    99,訴,2102
【裁判日期】    991223
【裁判案由】    土地增值稅
【裁判全文】
臺北高等行政法院判決
                                      99年度訴字第2102號
                                    99年12月16日辯論終結
原      告  洪忠梅
被      告  臺北縣政府稅捐稽徵處
代  表  人  許慈美（處長）住同上
訴訟代理人  李志宏
            張銀妹
上列當事人間土地增值稅事件，原告不服臺北縣政府中華民國99
年9 月23日北府訴決字第0990403134號訴願決定（案號：第9980
30454 號），提起行政訴訟，本院判決如下：
    主  文
原告之訴駁回。
訴訟費用由原告負擔。
    事實及理由
甲、程序事項：
    本件原告經合法通知，未於言詞辯論期日到場，核無行政訴
    訟法第218 條準用民事訴訟法第386 條所列各款情形，爰依
    被告之聲請，由其一造辯論而為判決，合先敘明。
乙、實體方面:
一、事實概要：
    訴外人王道榮所有坐落臺北縣瑞芳鎮○○段217-4 地號土地
    （下稱系爭土地），前經臺灣臺北地方法院（下稱臺北地方
    法院）以民國（下同）81年度民執戊字第5522號強制執行拍
    賣，並於84年3 月14日由訴外人高銘宗、高東郎、高明善、
    高銘綬及高明志拍定取得，經被告所屬瑞芳分處按一般用地
    稅率核計土地增值稅新臺幣（下同）2,248,551 元，並以84
    年2 月20日（84）北縣稅瑞二字第1700號函請執行法院代為
    扣繳在案。嗣原告於99年1 月18日以其為訴外人王道榮之債
    權人身分，向被告所屬瑞芳分處申請就系爭土地改依行為時
    土地稅法第39條之2 規定免徵土地增值稅，經被告以99年4
    月27日北稅瑞一字第0990004334號函否准所請（下稱原處分
    ）。原告不服，提起訴願，亦遭決定駁回，遂向本院提起行
    政訴訟。
二、本件原告主張：（原告未於準備程序及言詞辯論期日到場，
    依前所提起訴狀所載主張及陳述如下）
  (一)起訴之原因事實
    納稅義務人王道榮所有系爭土地，因債務問題，於84年間，
    經臺北地方法院執行拍賣，被告按一般用地稅率計課徵土地
    增值稅，並函請執行法院代為扣繳在案。原告以系爭土地符
    合免稅要件，當初依一般稅率扣繳土地增值稅，顯未正確適
    用行為時農業發展條例第27條、行為時土地稅法第39條之2
    ，或行為時平均地權條例第45條第1 項規定，致納稅義務人
    王道榮溢繳稅額，原告為自己之利益，依行政程序法第34條
    規定申請被告依稅捐稽徵法第28條第2 項規定履行義務作成
    退還溢繳稅額予納稅義務人王道榮之行政處分，案經被告審
    查後，以「已逾5 年申請時效」為由否准，原告主觀上認侵
    害應受之法益，依法提出訴願被駁回，不能甘服，依法提出
    行政訴訟。
  (二)程序上理由
    1.按「行政行為之內容應明確」，行政程序法第5 條定有明
      文，是於具體個案之行政處分在說理上是否完備而符合上
      開要求，應為實質上判斷，不得僅因處分書上備有「理由
      」或「說明」欄之記載，即謂已盡處分理由說明之法律義
      務。被告於說明欄記載「已逾5 年申請時效」云云，卻未
      記載原告何時知悉有權利可行使而不行使致時效開始起算
      ，若時效不能起算，焉會發生已逾時效之情事？是原處分
      之記載不合法律要求，非無可議。
    2.原告99年1 月18日雖申請免徵土地增值稅，真意係請求退
      還溢繳稅額，而於訴願程序時更正之，則行使者，係申請
      被告履行稅捐稽徵法第28條規定義務之請求權（學者謂：
      人民對國家公法上給付請求權）。訴願機關以原告並無代
      位申請權云云而駁回，惟原告自始自終均無主張民法第24
      2 條規定之代位權，是訴願決定機關違背法令認作主張而
      判決，係未正確適用法令規定，而為原告不利益之決定，
      請予於撤銷。
    3.被告為原告申請駁回之處分，未依行政程序法第102 條規
      定給予陳述意見之機會，為違背法令規定。
  (三)實體上之理由
    依事實欄陳述之事實，原告主張之訴訟標的仍稅捐稽徵法第
    28條第2 項規定為法律關係；以本案系爭符合農地農用免稅
    要件，不待人民申請，被告應於本案系爭農地移轉時，依職
    權作成免稅之行政處分，竟依土地稅法第33條一般稅率計課
    ，致納稅義務人溢繳稅額，為適用法規有錯誤為原因事實，
    依行政程序法第34條、第35條規定，只要對當事人有益，皆
    得為該特定行為（即請求依稅捐稽徵法第28條第2 項規定履
    行義務作為給付）之請求，為人民對國家公法給付請求權的
    行使，性質上，原告並非對課稅處分為爭議，亦非行使退稅
    權或免稅權，非對稅有所請求，亦非行使代位權，核先陳明
    。
    1.行政程序法第34條後段：但依本法或其他法規之規定有開
      始行政程序之義務，或當事人已依法規之規定提出申請者
      ，不在此限之規定，依第35條立法理由，指人民可請求國
      家行政機關作成利己之行政處分，此項申請，不以法規明
      文有該請求權為限，經司法院第469 號解釋在案，若該申
      請符合該當特定法規（實體法規）時，依公務員服務法第
      1 條：公務員應遵守誓言，忠心努力，依法律命令所定，
      執行其職務規定，國家行政機關有依申請本於各該法律規
      定履行所賦予之義務，並於行政機關有終局處分時，不服
      ，得提出行政救濟之權利，為行政程序法第174 條：當事
      人或利害關係人不服行政機關於行政程序中所為之決定或
      處置，僅得於對實體決定聲明不服時一併聲明之所明定。
      是於履行公法義務退還溢繳稅額程序，被告否准履行公法
      義務，作成有利原告之行政行為，已屬行政處分，係侵害
      原告之法益，該原處分未經撤銷，經訴願程序受提出爭訟
      ，以除去侵害，依法有據，合先陳明。
    2.行為時農業用地移轉免徵增值稅案件管制檢查作業要點第
      2 點規定，符合土地稅法第39條之2 第1 項、平均地權條
      例第45條第1 項或農業發展條例第27條規定，應核准免徵
      土地增值稅，稽徵機關應依法列管。財政部90年8 月13日
      台財稅字第0900455007號函釋：修法前土地稅法第39條之
      2 規定，當然適用免徵土地增值稅（96年版土地稅法令彙
      編）。是符合土地稅法第39條之2 第1 項、平均地權條例
      第45條第1 項或農業發展條例第27條規定者，不待人民申
      請，當然發生免稅效果，稽徵機關應於農地移轉時核定免
      徵土地增值稅。次按農業用地並作農業使用者，依土地稅
      法第22條規定，課徵田賦。依法課徵田賦之農地，若任其
      荒蕪，經通報限期使用而不作農業使用者，依土地稅法第
      22條之1 規定，應課徵荒地稅。又依法課徵田賦之農業用
      地，若符合免徵田賦要件者，經依土地稅減免規則核准後
      ，依田賦稽徵工作程序第7 條規定：經核准減免賦稅之土
      地，稽徵機關每年會同會辦機關普查或抽查一次，如有下
      列各款情形之一者，應即辦理撤銷減免，追收應納田賦，
      及移送處罰。查本案土地為農業用地並作農業使用，所以
      一直按田賦課徵，並無被依土地稅法第22條之1 課徵荒地
      稅之情事。又因系爭土地為農業用地並作農業使用，經認
      符合法定免徵田賦要件，故系爭土地自原所有權人即納稅
      義務人王道榮取得後至移轉時，一直免徵田賦，足見系爭
      土地依法作農業使用，並無疑義，被告於每年會同會辦機
      關普查或抽查時，始無辦理撤銷減免，追收應納田賦，及
      移送處罰之情事，系爭農地於移轉時一直作農業使用，移
      轉與自行耕作之農民繼續耕作，依改制前行政法院80年6
      月份庭長評事聯席會議：依農業發展條例第27條之規定，
      合於該條所定免稅要件者，當然發生免稅效果，本無待人
      民之申請所示，於系爭農地84年2 月14日拍賣移轉時，當
      然發生免稅效果。故被告於系爭農地被拍賣時，依一般稅
      率課徵土地增值稅，致納稅義務人王道榮溢繳稅額，自屬
      適用法規有錯誤。
    3.原告行使申請被告履行公法義務請求權，其法律關係為稅
      捐稽徵處第28條規定，依稅捐稽徵法第28條第2 項：納稅
      義務人因稅捐稽徵機關適用法令錯誤、計算錯誤或其他可
      歸責於政府機關之錯誤，致溢繳稅款者，稅捐稽徵機關應
      自知有錯誤原因之日起2 年內查明退還，其退還之稅款不
      以五年內溢繳者為限規定，被告當初依一般稅率計課土地
      增值稅適用法規有錯誤，致納稅義務人王道榮溢繳稅額，
      原告申請被告履行公法義務，即無時效消滅規定之適用。
      雖依財政部95年12月6 日台財稅字第09504569920 號函釋
      ：有關行政程序法於90年1 月1 日施行前，非屬稅捐稽徵
      法第28條規定範圍之退稅請求權，其請求權之消滅時效期
      間，應類推適用稅捐稽徵法第28條之規定。至於行政程序
      法於90年1 月1 日施行後，上項退稅請求權之消滅時效期
      間，應適用該法第131 條之規定所示，固肯認人民有申請
      稽徵機關履行公法義務退還納稅義務人所溢繳稅額之權，
      但認有5 年時效規定之限制，但未規定有消滅時效期間之
      「起算日」，依司法院（54）台函參字第1755號函釋：應
      自請求權人知悉時起算（民事法令釋示彙編（83年6 月版
      ）第1270頁）所示，原告99年1 月18日申請時始知悉有是
      項請求權可資行使，立即提出申請，不逾5 年時效，因此
      ，原告在實體上有請求被告履行公法義務退還納稅義務人
      王道榮溢繳稅額之權利，縱然有時效消滅規定之適用，亦
      未逾消滅時效，被告自有依申請退還納稅義務人王道榮溢
      繳稅額之義務，此參公務員服務法第1 條：公務員應遵守
      誓言，忠心努力，依法律命令所定，執行其職務規定益明
      。
    4.何況，最高行政法院93年判字第1392號判例：憲法之平等
      原則要求行政機關對於事物本質上相同之事件作相同處理
      ，乃形成行政自我拘束，惟憲法之平等原則係指合法之平
      等，不包含違法之平等。故行政先例需屬合法者，乃行政
      自我拘束之前提要件，憲法之平等原則，並非賦予人民有
      要求行政機關重複錯誤之請求權。因此，行政先例若屬合
      法者，應賦予人民有要求行政機關相同之事件作相同處理
      之請求權，實為最高行政法院93年判字第1392號判例實踐
      平等原則之核心所在。茲有債務人邱張治所有農地於85
      年3 月1 日被法院執行拍賣，債權人陳正雄91年8 月6 日
      申請被告履行退稅之公法義務，被告審核後，以92年8 月
      20日北稅淡二字第0920016575號函准許之，此外，另有15
      件相同案件作成相同之行政處分，足見權利人請求稽徵機
      關履行公法義務退還納稅義務人溢繳稅額為行政慣例，本
      於行政慣例及憲法之平等原則要求，原告自得請求被告作
      成相同之行政處分之權利。則原告向被告申請履行公法義
      務，鉅被告竟拒絕，相較於邱張治乙案，被告允准之，
      就原告之申請案，卻極盡不公平之能事而否准，顯有違行
      政慣例及憲法之平等原則要求，與行政行政法第6 條：行
      政行為，非有正當理由，不得為差別待遇規定不合。又邱
      張治乙案為被告所辦理案件，不能委為不知，則就原告
      申請案件，竟拒絕比照辦理，顯有意作成不公平待遇，參
      照改制前行政法院81年度判字第1006號判決：逾越權限或
      濫用權力之行政處分，以違法論，行政訴訟法第1 條第2
      項定有明文。基於相同原因事實作成之行政處分，若有意
      作不公平之差別待遇，致損及特定當事人之權益，即有權
      力濫用之違法所示，有權力濫用之違法。
    5.因此；
      (1)就撤銷之訴願請求言：
        於原告申請被告作成退還溢繳稅額之行政處分時，已知
        系爭農地自始符合免稅要件，不依公務員服務法第1 條
        規定，稅捐稽徵法第28條第2 項、第4 項規定，盡法律
        規定應盡義務，反作成「已逾5 年申請時效」之行政處
        分，參照行政訴訟法第201 條規定所示，即有撤銷之法
        律上原因。
      (2)就課予義務之訴願請求言：
        依行政程序法第34條、第35條規定，當事人有請求被告
        作成有利於原告之行政處分，依公務員服務法第1 條、
        稅捐稽徵法第28條第2 項、第4 項，及行為時農業發展
        條例第27條規定，被告就系爭農地有作成退還納稅義務
        人王道榮所溢繳稅額之義務，竟拒絕返還，參照行政訴
        訟法第200 條第1 項第3 款所示，有令作成法規所課予
        之義務。
  (四)據上，行為時法律規定之農地免稅案件，不待人民申請而當
    然發生免稅效果，稽徵機關係依職權為之。系爭農地符合行
    為時農業發展條例第27條、行為時土地稅法第39條之2 、行
    為時平均地權條例第45條第1 項規定，於系爭農地被執行法
    院拍賣時，被告依一般稅率計課土地增值稅，即屬未正確適
    用法規規定，致納稅義務人王道榮溢繳稅額，顯有可歸責，
    原告為申請履行公法義務程序進行時之當事人，為自己利益
    ，得依行政程序法第34條、第35條規定，申請被告履行稅捐
    稽徵法第28條規定之義務作成退還溢繳土地增值稅之權利，
    並得本於合法之行政先例，有要求被告為相同之事件作相同
    處理之權利，被告竟予於否准，與法律規定、合法行政先例
    、財政部函釋、最高行政法院統一法律見解不合，經訴願程
    序後，依法提出行政訴訟，請求判決如起訴之聲明。
  (五)綜上所述，原處分及訴願決定均有違誤之處，為此，原告提
    起本件行政訴訟，並聲明求為判決：訴願決定及原處分均撤
    銷。被告應對於系爭土地作成退還所溢繳土地增值稅之行政
    處分，並自拍定人代為繳納稅款之日起算，至填發收入退還
    書國庫支票之日止，按更正稅額，依代為繳納稅款之日郵政
    儲金業局之1 年期定期存款利率，按日加計利息，將溢繳稅
    款函請法院重新分配予原告。訴訟費用由被告負擔。
三、被告則以：
  (一)按「人民對於中央或地方機關之行政處分，認為違法或不當
    ，致損害其權利或利益者，得依本法提起訴願。」、「自然
    人、法人、非法人之團體或其他受行政處分之相對人及利害
    關係人得提起訴願。」、「所謂利害關係人，乃指法律上之
    利害關係而言，不包括事實上之利害關係者在內。」為訴願
    法第1 條第1 項、第18條及改制前行政法院75年度判字第36
    2 號判例可資參照，故無法律上之利害關係者不得提起訴願
    ，此先予敘明。
  (二)次按「土地增值稅之納稅義務人如左：一、土地有償移轉者
    ，為原所有權人。」、「已規定地價之土地，於土地所有權
    移轉時，應按其土地漲價總數額徵收土地增值稅。」、「農
    業用地在依法作農業使用時，移轉與自行耕作之農民繼續耕
    作者，免徵土地增值稅。」、「依第三十九條之二第一項取
    得之農業用地，取得者於完成移轉登記後，有左列不繼續耕
    作情形之一者，處以原免徵土地增值稅額二倍之罰鍰，其金
    額不得少於取得時申報移轉現值百分之二：一、再移轉與非
    自行耕作農民。二、非依第二十二條之一規定之各項原因，
    閒置不用者。三、非依法令變更為非農業用地使用。」、「
    農業用地在依法作農業使用期間，移轉與自行耕作之農民繼
    續耕作者，免徵土地增值稅。」分別為行為時土地稅法第5
    條第1 項第1 款、第28條、第39條之2 第1 項、第55條之2
    及農業發展條例第27條所明定。
  (三)訴外人王道榮所有系爭土地經臺北地方法院民事執行處以81
    年度民執戊字第5522號強制執行事件進行拍賣程序，由案外
    人高銘宗等5 人拍定取得不動產所有權，經被告所屬瑞芳分
    處依執行法院通知核算土地增值稅2,248,551 元，並函請執
    行法院代為扣繳在案，該執行案件債權人（即原告）就執行
    法院對於本件債權分配表內容亦未表示異議，該課稅處分於
    84年間即已確定。嗣原告於99年1 月18日以執行債權人身分
    向該分處提出申請函，促請該分處依職權改依行為時之法律
    規定，作成免徵土地增值稅之行政處分。被告所屬瑞芳分處
    則以系爭土地之原土地所有權人王道榮與拍定人均未檢附有
    關證明文件申請賦稅減免，且系爭土地之土地增值稅業於84
    年4 月8 日繳納在案，本件5 年退稅請求權至89年4 月7 日
    已屆滿，是原告遲至99年1 月18日始申請依行為時農業發展
    條例第27條規定免徵土地增值稅，已逾5 年申請時效，而以
    原處分否准所請。
  (四)按「依農業發展條例第27條之規定（按指89年1 月26日修正
    前之條文，相當於行為時土地稅法第39條之2 第1 項）合於
    該條所定免稅要件者，當然發生免稅效果，本無待人民之申
    請。抵押權人（債權人）代位債務人（原土地所有人）申請
    ，僅在促使稅捐稽徵機關注意，不得對土地課徵土地增值稅
    而已，並非代位債務人行使要求免稅之權利，不生可否行使
    代位權之問題。」改制前行政法院80年6 月12日庭長評事聯
    席會議決議在案。足見債權人並無請求稅捐稽徵機關免徵土
    地增值稅之公法上權利，從而，被告所屬瑞芳分處之系爭號
    函回覆，不生損害原告之權利問題。且依土地稅法有關土地
    增值稅之規定，土地增值稅係於土地所有權移轉時，對土地
    漲價之受益者所課徵之增值稅。查訴外人王道榮所有系爭土
    地因拍賣而被課徵土地增值稅，直接受損害者係土地所有人
    王道榮，對居於債權人地位之原告而言，系爭土地增值稅之
    課徵，使債務人可供清償之金額減少，致影響原告債權受分
    配之金額者，乃間接發生之損害，並非其權利或法律上之利
    益直接受損，僅能認其具有經濟上之利害關係，是原告是否
    得以債權人之身分為債務人主張土地稅法第39條之2 之稅捐
    優惠之主張，應觀察土地稅法第39條之2 所欲保護之對象是
    否可以涵蓋債權人而定。
  (五)按土地稅法第5 條第1 項第1 款規定：「土地增值稅之納稅
    義務人如左：一、土地有償移轉者，為原所有權人。」。同
    法第28條規定：「已規定地價之土地，於土地所有權移轉時
    ，應按其土地漲價總數額徵收土地增值稅。」，係國家對土
    地所有人有償移轉土地所有權而有「所得」時，對之課徵本
    質上為所得稅之土地增值稅之法律依據，符合稅捐法律主義
    ，納稅義務人為原土地所有人。而土地稅法第39條之2 第1
    項規定在一定條件下，農地所有人移轉農地所有權可以免徵
    土地增值稅，係為獎勵農地農用而規定之稅捐優惠措施。但
    此一優惠措施並非土地原所有人單方即可使優惠之要件合致
    ，此由該條第1 項後段規定：「移轉與自行耕作之農民繼續
    耕作者」始符合免徵之要件，即可得知，是否可以免徵，繫
    乎土地承受人是否具備自耕農身分，及將來是否繼續耕作等
    二條件而定。更有甚者，同法第55條之2 復規定：「依第三
    十九條之二第一項取得之農業用地，取得者於完成移轉登記
    後，有左列不繼續耕作情形之一者，處以原免徵土地增值稅
    額二倍之罰鍰，其金額不得少於取得時申報移轉現值百分之
    二：一、再移轉與非自行耕作農民。二、非依第二十二條之
    一規定之各項原因，閒置不用者。三、非依法令變更為非農
    業用地使用。」，申言之，前手土地所有人如享移轉免徵土
    地增值稅之優惠者，其後手所有人對該土地之使用權將受限
    制，故前手之免徵土地增值稅自應得後手承受人之同意。又
    土地稅法第55條之2 雖於89年1 月26日修正土地稅法時被刪
    除，而代以土地稅法第39條之3 ，但本件土地之移轉既發生
    於84年間，其是否符合免徵之要件，自應以應課徵土地增值
    稅時，即土地移轉時為準，與事後土地稅法第55條之2 是否
    刪除無涉。綜上所述，土地稅法第39條之2 所保護者為土地
    轉讓相關權利人及義務人之財產權，其延伸配套之土地稅法
    第55條之2 在保護土地稅法第39條之2 稅捐優惠所擬達到之
    農地農用之公共利益，均與土地轉讓義務人之債權人無涉，
    前手所有人是否免徵土地增值稅，固然在事實上可能或多或
    少會影響其作為債務人之償債能力，但土地稅法第39條之2
    之規範目的實與如本件自稱為債權人之原告財產權之保護無
    關，故原告並無訴願法第1 條所得主張應受保護之權利存在
    （最高行政法院99年度判字第283 號判決參照），是被告所
    屬瑞芳分處以原處分否准原告所請，於法並無違誤。
  (六)綜上論述，原處分及訴願決定並無違誤等語，資為抗辯。並
    聲明求為判決駁回原告之訴、訴訟費用由原告負擔。
四、上開事實概要欄所述之事實，除後列之爭點事項外，其餘為
    兩造所不爭執，並有原處分書、被告所屬淡水分處92年8 月
    20日北稅淡二字第0920016575號函、土地建物查詢資料、被
    告所屬瑞芳分處99年3 月1 日北稅瑞一字第0990001953號函
    、原告99年1 月18日函、臺灣省臺北縣土地登記簿、被告所
    屬瑞芳分處84年2 月20日（84）北縣稅瑞二字第1700號函、
    被告土地增值稅繳款書、異動記錄查詢等件分別附原處分卷
    、訴願卷及本院卷可稽，為可確認之事實。
五、歸納兩造上述之主張，本件爭執之重點在於：原告以訴外人
    王道榮前已繳納之系爭土地增值稅，依現行稅捐稽徵法第28
    條第2 項規定，提起本件課予義務訴訟，請求被告辦理退稅
    ，被告否准所請，是否適法? 本院判斷如下：
  (一)按「（第2 項）納稅義務人因稅捐稽徵機關適用法令錯誤、
    計算錯誤或其他可歸責於政府機關之錯誤，致溢繳稅款者，
    稅捐稽徵機關應自知有錯誤原因之日起2 年內查明退還，其
    退還之稅款不以5 年內溢繳者為限。……（第4 項）本條修
    正施行前，因第2 項事由致溢繳稅款者，適用修正後之規定
    。（第5 項）前項情形，稅捐稽徵機關於本條修正施行前已
    知有錯誤之原因者，二年之退還期間，自本條修正施行之日
    起算。」；「人民因中央或地方機關對其依法申請之案件，
    予以駁回，認為其權利或法律上利益受違法損害者，經依訴
    願程序後，得向高等行政法院提起請求該機關應為行政處分
    或應為特定內容之行政處分之訴訟。」稅捐稽徵法第28條第
    2 項、第4 項、第5 項；行政訴訟法第5 條第2 項分別定有
    明文。而因納稅義務人依稅捐稽徵法第28條規定向稅捐機關
    申請返還溢繳稅款，仍須經過稅捐機關審核後而為「准駁」
    之行政處分，是如申請遭拒絕（駁回）後，經循訴願程序救
    濟仍未果，乃係依行政訴訟法第5 條第2 項規定，提起課予
    義務訴訟，合先敘明。
  (二)次按「（第1 項）土地增值稅之納稅義務人如左：一、土地
    為有償移轉者，為原所有權人。……（第2 項）前項所稱有
    償移轉，指買賣、交換、政府照價收買或徵收等方式之移轉
    ；……。」、「已規定地價之土地，於土地所有權移轉時，
    應按其土地漲價總數額徵收土地增值稅。」、「土地漲價總
    數額之計算，應自該土地所有權移轉或設定典權時，經核定
    之申報移轉現值中減除左列各項後之餘額，為漲價總數額：
    一、規定地價後，未經過移轉之土地，其原規定地價。規定
    地價後，曾經移轉之土地，其前次移轉現值。……」、「農
    業用地在依法作農業使用時，移轉與自行耕作之農民繼續耕
    作者，免徵土地增值稅。」、「土地所有權移轉或設定典權
    時，權利人及義務人應於訂定契約之日起三十日內，檢附契
    約影本及有關文件，共同向主管稽徵機關申報其土地移轉現
    值。但依規定得由權利人單獨申請登記者，權利人得單獨申
    報其移轉現值。」行為時土地稅法第5 條第1 項第1 款、第
    2 項、第28條、第31條第1 項第1 款、第39條之2 第1 項（
    內容同行為時農業發展條例第27條規定）、第49條第1 項著
    有規定。又「（第1 項）依本法第39條之2 第1 項申請免徵
    土地增值稅者，依左列規定辦理。一﹑耕地：由申請人於申
    報土地移轉現值時，檢附土地登記簿謄本﹑主管機關核發之
    農地承受人自耕能力證明書影本，送主管稽徵機關。二﹑耕
    地以外之其他農業用地：由申請人於申報移轉現值時，檢附
    土地登記簿謄本﹑承受人戶籍謄本﹑繼續作農業使用承諾書
    ，送主管稽徵機關。（第2 項）前項土地登記簿謄本如無法
    證明土地使用分區者，應檢附都市計畫土地使用分區證明或
    都市計畫外證明文件。（第3 項）第1 項第2 款之承受人，
    以其戶籍謄本記載之職業為農民者為限。」、「主管稽徵機
    關接到法院通知之有關土地拍定或承受價額等事項後，除應
    於7 日內查定應納土地增值稅並填掣土地增值稅繳納通知書
    註明法院拍賣字樣，送請執行法院代為扣繳外，並應查明該
    土地之欠繳土地稅額參加分配。」且為行為時土地稅法施行
    細則第58條（內容同行為時農業發展條例第15條規定）、第
    61條所明定。是行為時土地稅法施行細則第58條規定（即農
    業發展條例施行細則第15條）所指申請免徵土地增值稅之申
    請人，係指申報移轉現值之土地所有權移轉權利人及義務人
    甚明。
  (三)再按「按土地稅法第5 條第1 項第1 款規定：『土地增值稅
    之納稅義務人如左：1 、土地有償移轉者，為原所有權人…
    …』。第28條規定：『已規定地價之土地，於土地所有權移
    轉時，應按其土地漲價總數額徵收土地增值稅』，係國家對
    土地所有人有償移轉土地所有權而有『所得』時，對之課徵
    本質上為所得稅之土地增值稅之法律依據，符合稅捐法律主
    義，納稅義務人為原土地所有人。而土地稅法第39條之2 第
    1 項規定在一定條件下，農地所有人移轉農地所有權可以免
    徵土地增值稅，係為獎勵農地農用而規定之稅捐優惠措施。
    但此一優惠措施並非土地原所有人單方即可使優惠之要件合
    致，此由該條第1 項後段規定：『移轉與自行耕作之農民繼
    續耕作者』始符合免徵之要件，即可得知，是否可以免徵，
    繫乎土地承受人是否具備自耕農身分，及將來是否繼續耕作
    等二條件而定。更有甚者，同法第55條之2 復規定：『依第
    39條之2 第1 項取得之農業用地，取得者於完成移轉登記後
    ，有左列不繼續耕作情形之一者，處以原免徵土地增值稅額
    2 倍之罰鍰，其金額不得少於取得時申報移轉現值2%：一、
    再移轉與非自行耕作農民。二、非依第22條之1 規定之各項
    原因，閒置不用者。三、非依法令變更為非農業用地使用。
    』，申言之，前手土地所有人如享移轉免徵土地增值稅之優
    惠者，其後手所有人對該土地之使用權將受限制，故前手之
    免徵土地增值稅自應得後手承受人之同意。又土地稅法第55
    條之2 雖於89年1 月26日修正土地稅法時被刪除，而代以土
    地稅法第39條之3 ，但本件土地之移轉既發生於80年10月間
    ，其是否符合免徵之要件，自應以應課徵土地增值稅時，即
    土地移轉時為準，與事後土地稅法第55條之2 是否刪除無涉
    。綜上所述，土地稅法第39條之2 所保護者為土地轉讓相關
    權利人及義務人之財產權，其延伸配套之土地稅法第55條之
    2 在保護土地稅法第39條之2 稅捐優惠所擬達到之農地農用
    之公共利益，均與土地轉讓義務人之債權人無涉，前手所有
    人是否免徵土地增值稅，固然在事實上可能或多或少會影響
    其作為債務人之償債能力，但土地稅法第39條之2 之規範目
    的實與如本件自稱為債權人之上訴人財產權之保護無關，故
    原判決認上訴人並無行政訴訟法第5 條第2 項所得主張應受
    保護之權利存在，於法並無違誤。... 如前所述，前手土地
    所有人如享移轉免徵土地增值稅之優惠者，其後手所有人對
    該土地之使用權將受限制，故前手之免徵土地增值稅自應得
    後手承受人之同意，自應由前後手土地權利人共同表明意願
    ，或至少由權利將受限制之後手所有人申請，始符合免徵之
    要件。經查全卷並無資料可證土地拍定人同意就該土地以後
    將繼續農用之證據，則參以課予義務訴訟，主張其對國家有
    請求權存在之人（假如上訴人有該請求權存在）本應對符合
    請求要件之事實負證明責任，本件上訴人既未能證明其債務
    人有免徵之土地增值稅之稅捐優惠事由存在，縱依修正稅捐
    稽徵法第28條第4 項規定，亦不能證明有可歸責於稽徵機關
    之錯誤，致溢徵稅款之情事存在。」最高行政法院99年度判
    字第283 號判決意旨參照。
  (四)查本件系爭土地增值稅之納稅義務人為原土地所有權人即訴
    外人王道榮，有被告核發之土地增值稅繳款書影本附原處分
    卷可稽。而行為時土地稅法施行細則第61條規定：「主管稽
    徵機關接到法院通知之有關土地拍定或承受價額等事項後，
    除應於七日內查定應納土地增值稅並填製土地增值稅繳款通
    知書註明法院拍賣字樣，送請執行法院代為扣繳外，並應查
    明該土地之欠繳土地稅額參加分配。」是被告所屬瑞芳分處
    依前述土地稅法施行細則之規定，委託臺北地方法院民事執
    行處代為扣繳，而該土地增值稅之受處分人王道榮就該課稅
    處分並無不服且未提起行政救濟，故該土地增值稅之課稅處
    分已告確定。又系爭土地之移轉，肇因於臺北地方法院民事
    執行處強制執行事件之拍賣，債務人即原土地所有人王道榮
    並未依強制執行法第39條規定於該強制執行事件執行程序中
    聲明異議或有所不服，亦未就臺北地方法院民事執行處所製
    作之執行分配表提起異議之訴，遂經分配完畢確定在案，系
    爭有關拍賣移轉產生之土地增值稅業已核課確定，該課稅處
    分即已有存續力，具有一定之拘束效力。於現行法制下，對
    於已確定之課稅處分，除依稅捐稽徵法第28條規定請求退稅
    ，或依行政程序法第128 條請求程序重開外，別無其他程序
    可以改變、推翻未經行政救濟而確定之課稅處分之效力。
  (五)如前所述，稅捐稽徵法第28條規定係以「納稅義務人」為退
    稅申請人，並經財政部98年2 月10日台財稅字第0980450576
    0 號函釋：「納稅義務人就適用法令錯誤或計算錯誤所溢繳
    之稅款，自繳納之日起逾5 年提出具體證明向稅捐稽徵機關
    申請退還者，稅捐稽徵機關應詳予查明係因納稅義務人自行
    適用法令錯誤或計算錯誤，或因稅捐稽徵機關適用法令錯誤
    、計算錯誤或其他可歸責於政府機關之錯誤致溢繳稅款後，
    依稅捐稽徵法第28條修正條文規定辦理，不得逕以已逾5 年
    之退還稅款期限而拒絕受理。……準此，於稅捐稽徵法第28
    條規定修正生效前，納稅義務人因稅捐稽徵機關適用法令錯
    誤、計算錯誤或其他可歸責於政府機關之錯誤，致溢繳稅款
    者，不論該案件是否經行政救濟確定，均有修正後第2 項規
    定之適用。」在案；而財政部93年12月14日台財稅字第0930
    4562940 號令釋：「法院拍賣土地之價款，已扣繳土地增值
    稅，嗣後如有就該拍賣土地申請適用減免、自用住宅用地稅
    率及不課徵土地增值稅，致有應退還之稅款時，該退稅款係
    屬拍賣所得價金之一部，應交由執行法院重行分配給債權人
    。」解釋上同係以有權申請退稅者之申請為前提。查系爭土
    地增值稅之納稅義務人，依前揭土地稅法第5 條第1 項第1
    款規定，乃土地所有權移轉義務人即訴外人王道榮並非原告
    ，是原告提起本件訴訟，已不符該稅捐稽徵法第28條規定之
    要件。
  (六)又稅捐稽徵法第28條於98年1 月21日修正公布實施，關於「
    可歸責於政府機關之錯誤，致溢繳稅款者」，不受5 年期間
    之限制。惟按前手土地所有人如享移轉免徵土地增值稅之優
    惠者，其後手所有人對該土地之使用權將受限制，故前手之
    免徵土地增值稅自應得後手承受人之同意，自應由前後手土
    地權利人共同表明意願，或至少由權利將受限制之後手所有
    人申請，始符合免徵之要件。經查，全卷並無資料可證土地
    拍定人同意就該土地以後將繼續農用之證據，則參以課予義
    務訴訟，主張其對國家有請求權存在之人（假如原告有該請
    求權存在）本應對符合請求要件之事實負證明責任，本件原
    告既未能證明其債務人王道榮有免徵之土地增值稅之稅捐優
    惠事由存在，揆諸前揭最高行政法院99年度判字第283 號判
    決意旨，縱依修正稅捐稽徵法第28條第2 項規定，亦不能證
    明有可歸責於稽徵機關之錯誤，致溢徵稅款之情事存在。
  (七)按公法上之權利固有多樣，惟其性質如不具一身專屬性，非
    不得允許債權人行使代位權，尤其對於稅捐稽徵機關之請求
    權，其行使之結果如為公法上債務金額之減少，對於同享有
    金錢債權或得易為金錢債權之債權人而言，為保全其債權之
    獲償，自得依民法第242 條行使代位權。經查，由原處分卷
    附被告所屬瑞芳分處84年2 月20日北縣稅瑞二字第1700號函
    及土地登記簿之記載( 見原處分卷第6-7 頁) ，固可證明原
    告於彼時為訴外人王道榮之債權人。惟該公函文號為84年2
    月20日，迄原告提出申請之99年1 月19日（收文日）已有15
    年( 見原處分卷第14頁) ，於此期間內訴外人王道榮有無另
    為清償，即屬未明，原告是否仍為王道榮之債權人，已非無
    疑。而原告既非系爭土地增值稅之納稅義務人，不符稅捐稽
    徵法第28條規定之要件，則其究係基於何種稅法所規定之何
    種權利，提起本件行政訴訟，因原告經合法通知未到庭，無
    由經闡明程序予以了解，其對於是否為債權人及符合代位權
    行使之要件，亦未為任何主張，均有未明。原告於起訴時主
    張其未行使民法第242 條規定之代位權云云。若其主張屬實
    ，首應說明為何其可以就他人稅捐債務之多寡向國家為爭執
    ，蓋他人與國家間之稅捐債務爭議，對第三人而言，原則上
    並無經濟利害，就算例外有經濟利害，也須有實證法對經濟
    利害來保證其實現，方能形成權利，因原告經合法通知未到
    庭，無由經闡明程序予以了解，原告對此並無任何實質之說
    明，亦難憑採。
  (八)再按「因不服中央或地方機關之行政處分而循訴願或行政訴
    訟程序謀求救濟之人，依現有之解釋判例，固包括利害關係
    人而非專以受處分之人為限，所謂利害關係乃指法律上之利
    害關係而言，不包括事實上之利害關係在內。」改制前行政
    法院75年判字第362 號判例著有明文。人民對行政機關之違
    法處分提起行政訴訟，必其受損害之權利與主張違法之行政
    處分有直接之因果關係始得為之（改制前行政法院78年度判
    字第475 號判決意旨參照）。而行政處分如僅針對處分相對
    人而產生類似債法上的效力時，因第三人不受該行政處分之
    拘束，處分相對人接受行政處分之結果，在日常經驗法則上
    ，不一定導致第三人之權利或法律上利益受到影響，縱使導
    致第三人之權利或法律上利益受到影響，亦係該行政處分之
    間接效果，且係因處分相對人履行該行政處分所課予之義務
    之事實行為所造成，第三人就該行政處分亦僅能認具有事實
    上之利害關係，即難認為第三人之權利或法律上利益，因該
    行政處分之作成而受到侵害。而提起行政訴訟法第5 條第2
    項之課予義務訴訟，即以主張其權利或法律上利益，因行政
    機關違法之不為行政處分，或拒為行政處分而受損害為要件
    ，此乃學說上所稱原告必須具有「訴訟權能」，其提起訴訟
    始能謂適格。本件縱原告於行為當時乃訴外人王道榮之債權
    人，然訴外人王道榮所有系爭土地因拍賣而被課徵土地增值
    稅，系爭土地增值稅課稅處分之受處分人既為王道榮，繳納
    土地增值稅者亦為王道榮，則系爭土地增值稅處分雖致使原
    告之債權因執行系爭土地結果所得分配之價金相對減少，而
    受影響，然此係因受處分人履行該納稅義務之事實行為所造
    成，為該課稅處分之間接效果，直接受損害者係土地所有權
    人，對於居於債權人地位之原告而言，系爭土地增值稅之課
    徵，使債務人可供清償之金額減少，因此受償金額減少，致
    影響原告債權受分配之金額者，乃間接發生之損害，並非其
    權利或法律上之利益直接受損，僅能認其具有經濟上之利害
    關係（最高行政法院94年度判字第904 號判決及98年度判字
    第318 號判決意旨參照），原告就該課稅處分僅具事實上之
    利害關係，難認其權利或法律上利益因而受侵害，原告對該
    課稅處分結果，並無權利或法律上之利益直接受損；是原告
    提起本件課予義務訴訟，其當事人不適格。
  (九)復按行政訴訟法第5 條第2 項規定所謂「依法申請之案件」
    係指人民依據法令之規定，有向機關請求就某一特定具體之
    事件，為一定處分之權利者而言，單純陳情、檢舉、建議或
    請求等，則不包括在內，是若非人民依法申請之案件，即不
    得據以提起訴願及課予義務之訴訟。故法令如未賦予人民有
    公法上請求行政機關為行政處分之權利，人民逕向行政機關
    請求，性質上僅是促使行政機關發動職權，並非屬於「依法
    申請之案件」，行政機關對該請求之人民並不負有作為義務
    ，即令其未依人民請求而發動職權，該人民亦無從主張其有
    權利或法律上利益受損害。而行政程序法第34條但書亦僅係
    有關行政機關開始行政程序之規定，同法第35條亦只係有關
    當事人向行政機關提出申請之方式規定，均未賦予人民何實
    體法上之請求權；換言之，因人民申請而開始行政程序與所
    為之申請應否准許，即依法申請與申請是否合乎實體規定要
    件而應被准許，乃屬二事，對於不合法律實體規定要件之申
    請，行政機關縱受理而開啟行政程序，依法仍應駁回其申請
    ；而行政程序法第34條、第35條規定，皆非行政訴訟法第5
    條所指之實體請求規定，是不能為原告提起本件訴訟之實體
    上申請權或請求權依據。原告主張：依行政程序法第34條及
    第35條規定，原告得為自己利益申請被告作成免稅及退稅之
    行政處分，被告否准原告申請，不符該等規定云云，洵有誤
    解，不足採信。
  (十)至原告所引被告或其他稅捐稽徵機關准予債權人請求退還土
    地增值稅予執行法院重行分配之案例( 見本院卷12頁) ，縱
    然屬實，此係稅捐稽徵機關依請求而發動職權之行為，而該
    等機關有無發動職權之必要，依每件申請事件之情形各有不
    同，均屬個案，不能拘束本案。又債權人對於被拍賣土地之
    免徵土地增值稅之反射利益，並非法律上之權利或利害關係
    ，有如前述，稅捐稽徵機關對債權人之該等請求，並無作成
    退還土地增值稅處分之義務，自無原告所指有違行政程序法
    第6 條規定平等原則之情形可言。
  (十一)原告另主張被告為原告申請駁回之處分，未依行政程序法第
    102 條規定給予陳述意見之機會，為違背法令云云。惟按「
    行政機關作成限制或剝奪人民自由或權利之行政處分前，除
    已依第39條規定，通知處分相對人陳述意見，或決定舉行聽
    證者外，應給予該處分相對人陳述意見之機會。但法規另有
    規定者，從其規定。」行政程序法第102 條固有明文規定。
    惟該條文適用之前提要件係以「行政機關作成限制或剝奪人
    民自由或權利之行政處分」為要件，本件屬原告申請被告作
    成退稅處分之行政程序，原處分否准原告之申請，並非限制
    或剝奪人民自由或權利之行政處分，尚無該條文適用之餘地
    。是原告此部分之主張，亦無可採。
六、綜上所述，原告並非系爭土地增值稅之納稅義務人，縱其於
    系爭土地拍賣當時，為債務人即訴外人王道榮之債權人，惟
    有關系爭土地移轉時，應否免徵土地增值稅，其並無權利或
    法律上利益受侵害，而無何公法上權利得請求被告應予免徵
    系爭土地增值稅，並辦理退稅。從而，原告提起本件訴訟，
    為無理由，應予駁回。原處分否准所請，理由雖有不同，結
    論並無二致，訴願決定遞予維持，亦無不合。原告仍執前詞
    ，訴請撤銷，並求為判決被告應對於系爭土地作成退還所溢
    繳土地增值稅之行政處分，並自拍定人代為繳納稅款之日起
    算，至填發收入退還書國庫支票之日止，按更正稅額，依代
    為繳納稅款之日郵政儲金業局之1 年期定期存款利率，按日
    加計利息，將溢繳稅款函請法院重新分配予原告。為無理由
    ，應予駁回。
七、本件事證已明，原告並無實體法上申請及請求依據，則其他
    關於系爭土地移轉當時是否有農業發展條例第27條、土地稅
    法第39條之2 規定、平均地權條例第45條第1 項或之適用，
    暨被告是否應依職權主動辦理退還系爭溢繳土地增值稅等爭
    議，核與判決結果不生影響，爰不逐一論述，附此敘明。
據上論結，本件原告之訴為無理由，爰依行政訴訟法第98條第1
項前段、第218 條、民事訴訟法第385 條第1 項前段，判決如主
文。
中    華    民    國    99    年    12     月    23   日
                      臺北高等行政法院第七庭
                                審判長法  官  帥嘉寶
                                      法  官  陳心弘
                                      法  官  林惠瑜
上為正本係照原本作成。
如不服本判決，應於送達後20日內，向本院提出上訴狀並表明上
訴理由，如於本判決宣示後送達前提起上訴者，應於判決送達後
20日內補提上訴理由書（須按他造人數附繕本）。
中    華    民    國    99    年    12     月    23   日
                                      書記官  劉道文

司法院資訊處製作；財團法人民間司法改革基金會備份。
